【裁判字號】    93,易,864
【裁判日期】    950120
【裁判案由】    詐欺等
【裁判全文】
臺灣高雄地方法院刑事判決               93年度易字第864號
公  訴  人  臺灣高雄地方法院檢察署檢察官
被      告  乙○○
上列被告因詐欺等案件，經檢察官提起公訴（93年度偵緝字第60
3 號），本院判決如下：
    主  文
乙○○無罪。
    理  由
一、公訴意旨略以：被告乙○○意圖為自己不法所有，於民國92
    年9 月27日，前往設於高雄縣仁武鄉○○路122 號台發機電
    有限公司（下稱台發公司），佯以租用210 電焊KVA 柴油引
    擎發電機（引擎號碼V000-000000 號）1 天為由，而施用詐
    術與台發公司簽訂「台發機電發電機出租合約書」（下稱系
    爭合約書），並為取信於台發公司而交付其所有之身分證正
    本以為憑證後而詐得前開發電機，詎乙○○於取得上開發電
    機後，即遍尋不著，並以其身分證遺失為由，向戶政事務所
    申請補發國民身分證，嗣經台發公司負責人丙○○前往合約
    書所載乙○○之住處查訪，始知其根本未住在該處所，且所
    留電話亦無法連絡，始查知上情，因認被告涉有刑法第339
    條第1 項之詐欺取財罪、第214 條之使公務員登載不實罪嫌
    云云。
二、按犯罪事實應依證據認定之，無證據不得認定犯罪事實；又
    不能證明被告犯罪或其行為不罰者，應諭知無罪之判決，刑
    事訴訟法第154 條第2 項第301 條第1 項分別定有明文。
    次按「犯罪事實應依證據認定之，所謂證據，須適於為被告
    犯罪事實之證明者，始得採為斷罪資料。」、「認定犯罪事
    實所憑之證據，雖不以直接證據為限，間接證據亦包括在內
    ；然而無論直接或間接證據，其為訴訟上之證明，須於通常
    一般之人均不致有所懷疑，而得確信其為真實之程度者，始
    得據為有罪之認定」，又認定不利於被告之事實，須依積極
    證據，苟積極證據不足為不利於被告事實之認定時，即應為
    有利於被告之認定，更不必有何有利之證據，最高法院53年
    臺上字第2750號、76年臺上字第4986號、30年上字第816 號
    判例亦分別著有明文可資參照。尚且，刑事訴訟法第161 條
    已於91年2 月8 日修正公布，其第1 項規定：檢察官就被告
    犯罪事實，應負舉證責任，並指出證明之方法。因此，檢察
    官對於起訴之犯罪事實，應負提出證據及說服之實質舉證責
    任。倘其所提出之證據，不足為被告有罪之積極證明，或其
    指出證明之方法，無從說服法院以形成被告有罪之心證，基
    於無罪推定之原則，自應為被告無罪判決之諭知，最高法院
    92年台上字第128 號判例明揭此旨。申言之，刑事訴訟制度
    受「倘有懷疑，則從被告之利益為解釋」、「被告應被推定
    為無罪」原則所支配，故得為訴訟上證明者，無論為直接或
    間接證據，須客觀上於吾人一般社會生活經驗均不致有所懷
    疑，而達於確信之程度者，且除認定被告犯罪之外，無從本
    於同一事證為其他有利於被告之合理推斷，始可以之為不利
    之認定，倘其證明尚未達於確信之程度，而有合理可疑存在
    時，即難據為被告有罪之認定。
三、本件公訴人認被告乙○○涉犯刑法第339 條第1 項之詐欺取
    財罪嫌及同法第214 條之使公務員登載不實罪嫌，無非係以
    前揭犯罪事實業據(一)告訴人之代表人丙○○之指訴歷歷。(二)
    告訴人之代表人所提出之台發機電發電機出租合約書、被告
    質押予告訴人之中華民國國民身分證正本（91年12月13日補
    發），為其論據。
四、訊據被告乙○○固坦承扣案之身分證為其所有，惟堅決否認
    有何詐欺或使公務員登載不實之犯行，辯稱：身分證曾經遺
    失，過了一陣子才去申請補發，伊沒有向台發公司承租發電
    機，沒有簽過合約書，也沒有見過告訴人之代表人等語。經
    查：
  (一)告訴人提出之系爭合約書，經本院依職權調閱被告當時所開
    立之金融機構開戶資料，及命被告當庭書寫姓名後，一併送
    請內政部警政署刑事警察局，以放大及特徵比對法鑑定，鑑
    定結果認：1.小港郵局、第一商業銀行之開戶資料及被告庭
    寫筆跡「乙○○」之簽名筆跡相符。2.系爭合約書之「乙○
    ○」簽名筆跡與上開金融機構開戶資料及被告庭寫之筆跡均
    不相符，有該局94年3 月15日刑鑑字第0940007288號鑑定書
    及函附之筆跡鑑驗說明附卷可稽。是檢察官所舉系爭合約書
    之證據，尚非得據為不利於被告之證據資料，合先敘明。
  (二)告訴人之告訴，係以使被告受刑事訴追為目的，是其陳述是
    否與事實相符，仍應調查其他證據以資審認，最高法院52年
    臺上字第1300號判例可資參照。證人即被害人丙○○於本院
    審理時具結證稱：「向我承租的人本來是騎摩托車來承租的
    ，但看一看之後，我說摩托車無法載運發電機，萬一以摩托
    車載運摔壞了，更麻煩，所以後來被告自己開來一台約2 、
    3 噸的貨車來載運的，該貨車好像是白色或米色的，車牌號
    碼好像是今日庭呈合約書上所記載的RG－1760號，這個車牌
    號碼是我太太記的。」等語（見本院94年10月5 日審判筆錄
    第5 頁），嗣後復證稱：「之前被告開來載發電機的小貨車
    好像是白色或銀白色，看起來髒髒的，不會很白。車牌號碼
    是我太太記下來的，應該沒有錯，當時我在吊東西，我有注
    意到車子的顏色。」等語（見本院95年1 月6 日審判筆錄第
    3 頁）。參以被害人經營之台發公司曾經發生類似承租人拿
    走發電機，即一去不回之情形，所以對於載運發電機之車牌
    號碼、顏色會特別注意乙節，亦據證人即被害人丙○○證述
    綦詳，是證人為避免重蹈覆轍，針對承租人之身分核對、載
    運車輛予以註記，實屬人之常情。然經本院核對證人丙○○
    提出車牌號碼RG－1760號之車籍資料，該自用小貨車自出廠
    時即為藍色而非白色、米色或銀白色，歷次異動亦未有變更
    顏色之情形，分別有交通部公路總局高雄區監理所旗山監理
    站，94年10月19日高監旗字第0940019947號函附汽車車籍查
    詢表、交通部公路總局台中區監理所南投監理站，94年11月
    14日中監投字第0940018007號函附汽車異動歷史查詢單各1
    紙在卷為憑。是證人就車號及顏色之認知，容與真實不符；
    衡諸情理，證人對於上開事項是否因時日久遠而有所誤記，
    即非無疑；然證人對於承租發電機乙事確屬被告所為，迭據
    其於警詢、偵查及本院審理中指認無誤，此究竟係本於其2
    年多前於承租時見過一面之記憶？抑或是因持有被告之身分
    證正本，對於其姓名、年齡、容貌等個人基本資料，經日積
    月累之後，形成自我說服之假象，而屢經提出告訴、偵查中
    調查及本院歷次審理，在記憶中不知不覺強化其印象，而有
    所誤認？實令人難以排除其可能性存在；況，被害人在曾經
    受騙之情形下，就承租人承租發電機時特別予以注意並紀錄
    下來之資料，經與事實比對，都有可能因被害人當時之感官
    知覺，產生誤認之結果時，何以對僅於承租時見過那短短一
    、二面之人，不致產生記憶與現實中之差異？此部分自是容
    有合理之懷疑，則被告之身分證是否遭人盜用？被害人核對
    身分時，是否一時不察？顯然，並非完全可以排除此種可能
    性之存在。
  (三)至證人丁○○、甲○○雖經本院傳訊而未到庭，然關於證人
    丙○○所指，用以裝載系爭發電機之車牌號碼RG－1760號之
    自用小貨車，其相關車籍之基本資料、歷次異動之情形，皆
    經上述車輛監理主管機關函附在卷，已如上述，是本院認尚
    無再予傳訊之必要，附此敘明。
  (四)又起訴事實所載被告謊報身分證遺失，使戶政事務所承辦人
    員誤信，而重新製發新的身分證與被告，係觸犯刑法第21 4
    條使公務員登載不實罪乙節，實乃檢察官就上開施用詐術騙
    取發電機之犯罪事實，所為之間接推論，其前提必須確認持
    真正身分證辦理承租發電機之人即為被告，否則被告果有遺
    失之事實，依法辦理身分證之補發，豈有觸法之嫌？查被告
    確有於91年12月23日申請補發身分證（此即本案扣案之身分
    證），嗣於92年10月13日又再次申請補發身分證，遺失之時
    間為92年9 月間，有高雄市小港區戶政事務所94年4 月11
    日高市小戶字第0940002131號函附補領國民身分證申請書2
    紙附卷可稽，核與被告於偵查中（見93年度偵緝字第603 號
    卷第23頁），及本院審理時陳述相符，堪信為真實。然，既
    無法證明被告確為當日持該身分證租用發電機之人，而公訴
    人復未舉證證明被告有何使公務員登載不實之犯行，準此，
    自不得僅以過度之臆測及推理，遽入人於罪，亦即檢察官之
    舉證，顯然未能排除被告確有遺失身分證等情之合理懷疑。
五、綜上所述，本案除告訴人之代表人之指訴外，尚無其他直接
    與間接證據可資佐證，檢察官對於起訴之犯罪事實，所提出
    之證據尚無法排除合理之懷疑，即使人產生確信之程度，不
    足為被告有罪之積極證明，自不得僅憑證人即告訴人之代表
    人不利於被告之指訴，而遽為被告不利之認定；況，告訴人
    之代表人之證述亦查無其他證據足以佐證其真實性及擔保其
    憑信性。此外，復查無其他積極證據足認被告有何詐欺與使
    公務員登載不實之犯行，不能證明被告犯罪，揆諸首揭法律
    條文及判例說明，自應諭知被告無罪之判決，以免冤抑。
據上論斷，應依刑事訴訟法第301 條第1 項，判決如主文。
中    華    民    國    95    年    1     月    20    日
                  刑事第十一庭  審判長法  官  何秀燕
                                      法  官  林揚奇
                                      法  官  戰諭威
以上正本，係照原本作成，證明與原本無異。
如不服本判決，應於送達後10日內，向本院提出上訴狀。
中    華    民    國    95    年    1     月    20    日
                                書記官  林佳蓉


司法院資訊處製作；財團法人民間司法改革基金會備份。
